【裁判字號】    98,訴,324
【裁判日期】    980604
【裁判案由】    違反臺灣地區與大陸地區人民關係條例等
【裁判全文】
臺灣高雄地方法院刑事判決               98年度訴字第324號
公  訴  人  臺灣高雄地方法院檢察署檢察官
被      告  甲○
選任辯護人  陳豐裕律師
被      告  乙○○
            丙○○
上列被告因違反臺灣地區與大陸地區人民關係條例等案件，經檢
察官提起公訴（97年度偵字第7350號），本院判決如下：
    主  文
甲○共同犯如附表一編號一至五所示之罪，各處如附表一編號一
至五所示之刑，其中如附表一編號一、二、四所示之刑各減為如
附表一編號一、二、四減得之刑，應執行有期徒刑貳年。
乙○○共同犯如附表二編號一至四所示之罪，各處如附表二編號
一至四所示之刑，其中如附表二編號一、三所示之刑各減為如附
表二編號一、三減得之刑，應執行有期徒刑壹年伍月。
丙○○共同犯臺灣地區與大陸地區人民關係條例第七十九條第一
項之使大陸地區人民非法進入臺灣地區罪，未遂，處有期徒刑柒
月，減為有期徒刑參月又拾伍日。
    事  實
一、甲○為已取得臺灣地區國民身分證之大陸地區人民，為使大
    陸地區人民即其胞弟章井、章井之前妻姚雲燕（章井、姚雲
    燕二人另經臺灣高雄地方法院檢察署檢察官以民國97年度偵
    字第7350號為緩起訴處分）來臺團聚，及為使大陸地區人民
    即章井與姚雲燕所生之子章普棋來臺依親定居，竟為下列行
    為：
(一)甲○、乙○○、丙○○均明知大陸地區人民非經主管機關許
    可，不得進入臺灣地區，且乙○○與姚雲燕間、丙○○與章
    井間分別均無結婚真意，甲○與乙○○基於使大陸地區人民
    姚雲燕非法進入臺灣地區之犯意聯絡；甲○另與丙○○基於
    使大陸地區人民章井非法進入臺灣地區之犯意聯絡，先由甲
    ○出資帶領乙○○、丙○○於95年2 月19日搭機抵達大陸地
    區，再於翌日帶領乙○○、丙○○在大陸地區江蘇省公證處
    各別辦理乙○○與姚雲燕間、丙○○與章井間之結婚登記，
    藉此取得結婚證書及結婚公證書各2 份，甲○、乙○○及丙
    ○○隨即返臺。嗣乙○○、丙○○依甲○之指示，各於95年
    3 月13日將上開結婚公證書經財團法人海峽交流基金會（下
    稱海基會）驗證，各自取得該會核發之（95）南核字第0134
    92號、第013491號證明書後，再由乙○○填具「大陸地區人
    民入出臺灣地區申請書」之文件，及由甲○代不識字之丙○
    ○填具「臺灣地區人民申請大陸地區配偶來臺團聚資料表」
    、「大陸地區人民入出臺灣地區申請書」、「保證書」等文
    件，分別由甲○於96年4 月9 日帶領乙○○、於96年4 月13
    日（起訴書誤載為17日）帶領丙○○持前述結婚證書、結婚
    公證書、海基會證明書等資料，各別向內政部入出國及移民
    署高雄縣服務站（下簡稱移民署）申請辦理姚雲燕、章井來
    臺團聚，惟因乙○○、丙○○均未通過移民署人員之面試而
    均未獲許可，致均未得逞。然甲○、乙○○仍不死心，另行
    基於前開犯意聯絡，由乙○○於96年7 月16日填具「臺灣地
    區人民申請大陸地區配偶來臺團聚資料表」、「保證書」、
    「大陸地區人民入出臺灣地區申請書」等文件後，由甲○帶
    領乙○○於同日持前述結婚證書、結婚公證書、海基會證明
    書等資料，再度向移民署申請辦理姚雲燕來臺團聚，惟因乙
    ○○仍未通過移民署人員之面試而未獲許可，致又未得逞。
(二)甲○、乙○○復明知乙○○並無收養章普棋之真意，甲○、
    乙○○、姚雲燕及章井仍共同基於使大陸地區人民章普棋非
    法進入臺灣地區及行使使公務員登載不實文書之犯意聯絡，
    先由甲○出資，帶領乙○○於95年12月4 日搭機抵達大陸地
    區，再於95年12月8 日帶領乙○○與姚雲燕、章井在大陸地
    區江蘇省辦理章井將章普棋出養予乙○○收養之登記，藉此
    取得收養登記證、收養公證書各1 份（起訴書誤載為親屬關
    係公證書），甲○、乙○○隨即返臺。嗣乙○○依甲○之指
    示，於96年1 月8 日將上開收養公證書經海基會驗證，取得
    該會核發之（96）南核字第002253號證明書後，再由乙○○
    於96年1 月10日向本院聲請認可由乙○○收養章普棋一事，
    並由甲○於96年2 月1 日具狀代姚雲燕提出：章井及姚雲燕
    共同將章普棋出養予乙○○收養之契約書、姚雲燕為章普棋
    之母之親屬關係公證書及其經海基會驗證之證明書各1 份，
    使本院實質審查後，誤於96年2 月12日以96年度養聲字第13
    號裁定認可上開收養之聲請，該裁定並於96年3 月14日確定
    。甲○遂帶領乙○○於96年4 月9 日持上開收養登記證、收
    養公證書、海基會證明書、本院認可收養裁定及其確定證明
    書等資料，向高雄縣路竹鄉戶政事務所（下稱路竹戶政事務
    所）辦理收養登記，使路竹戶政事務所不知情之承辦公務員
    為形式審查後，將該收養之不實事項登載於其職務上掌管製
    作之戶籍登記簿，足生損害於戶政機關對於戶政事項管理之
    正確性。嗣乙○○填具「大陸地區人民在臺灣地區居留或定
    居申請書」、「保證書」、「在臺健康檢查具結書」等文件
    後，於96年4 月18日持前述使公務員登載不實之戶籍謄本，
    向移民署申請辦理章普棋來臺依親定居而行使。嗣乙○○於
    96年10月25日自行撤銷辦理章普棋來臺定居之申請，並與甲
    ○於該日另行基於前開犯意聯絡，由乙○○再次持前述使公
    務員登載不實之戶籍謄本，向移民署申請辦理章普棋來臺長
    期居留而行使，使移民署誤為核發章普棋入境之許可，惟因
    移民署人員察覺上開乙○○與姚雲燕間、丙○○與章井間之
    假結婚情事，將全案移送偵辦，致章普棋未實際進入臺灣地
    區，甲○、乙○○因而未能得逞。
二、案經內政部入出國及移民署專勤事務第二大隊高雄縣專勤隊
    報告臺灣高雄地方法院檢察署檢察官偵查起訴。
    理  由
壹、證據能力方面：
一、共同被告乙○○於接受移民署專勤事務第二大隊高雄縣專勤
    隊（下稱專勤隊）詢問時之陳述，有證據能力：
(一)按被告以外之人於審判外之言詞或書面陳述，除法律有規定
    外，不得作為證據；被告以外之人於檢察事務官、司法警察
    官或司法警察調查中所為之陳述，與審判中不符時，其先前
    之陳述具有較可信之特別情況，且為證明犯罪事實存否所必
    要，得為證據，刑事訴訟法第159 條第1 項、第159 條之2
    分別定有明文。是被告以外之人於審判外之言詞或書面，即
    屬傳聞證據，因有悖法院直接審理及言詞審理之精神，妨礙
    當事人之反對詰問權，影響程序正義之實現，除法律別有規
    定外，原則上不具證據能力。又刑事訴訟法第159 條之2 所
    謂「前後陳述不符」之要件，應就前後階段之陳述進行整體
    判斷，以決定其間是否具有實質性差異，而所謂「較可信之
    特別情況」，亦應就前後陳述時之各種外部情況進行比較，
    以資決定何者外部情況具有可信性，若陳述係在特別可信之
    情況下所為，則虛偽陳述之危險性不高，雖係審判外陳述，
    或未經被告反對詰問，仍得承認其有證據能力。就外部情況
    之認定，例如時間之間隔、是否為有意識之迴避、有無受外
    力干擾或事後串謀、以及警詢所作時之筆錄記載是否完整、
    是否出於自由意識陳述等情。法院應斟酌上列因素綜合判斷
    ，細究陳述人問答態度、表情與舉動之變化，以查是否具較
    可信之特別情況。
(二)查本件共同被告乙○○於接受專勤隊科員詢問時，對其2 次
    前往大陸地區辦理結婚、收養登記之情形，及被告甲○有無
    要求其與大陸地區女子姚雲燕結婚，並收養大陸地區人民即
    姚雲燕之子章普棋，暨被告甲○有無為此承諾給予其新臺幣
    （下同）5 萬元之酬勞等情節，明顯與其在本院審理時之證
    述情節有異。而共同被告乙○○於接受專勤隊科員詢問時，
    全程錄音錄影，有錄音光碟在卷可證，且專勤隊科員於詢問
    前依法踐行告知義務，詢問筆錄之記載亦採取一問一答之方
    式，共同被告乙○○歷經偵、審，不僅未曾反映其詢問筆錄
    係遭受不正方法訊問或非出於其自由意志而為供述，更於檢
    察官偵訊中陳稱：伊警詢筆錄是採一問一答方式製作，警方
    （應指移民署專勤隊科員）沒有以不正方式製作筆錄等語（
    見臺灣高雄地方法院檢察署97年度偵字第7350號卷《下稱偵
    卷》第21頁），足認乙○○於接受專勤隊科員詢問時之陳述
    乃出於真意。至共同被告乙○○固於98年5 月21日本院最後
    一次審判程序接受交互詰問時陳稱：伊要工作時，岡山分局
    （應為專勤隊之誤）就一直要找伊談，要談就頭痛，那個時
    候每3 至5 天就傳伊去問話，煩死了，隨便答一答，每次都
    問4 、5 個小時，早上9 點去，都要問到下午4 、5 點，問
    來問去就是在那個範圍繞云云（見本院98年度訴字第324 號
    卷《下稱訴字卷》第67、69頁），惟共同被告乙○○接受專
    勤隊詢問之次數共3 次，分別為96年11月12日下午6 時50分
    許起至下午7 時33分許止、96年12月2 日上午10時50分許起
    至上午11時43分許止及97年1 月23日上午11時23分許起至上
    午12時14分許止，三次詢問之間隔均達數十日以上，每次詢
    問之時間則均未逾1 小時，有詢問筆錄在卷可稽（見專勤隊
    刑案偵查卷宗《下稱專勤隊卷》第5 至7 、9 至11、14至16
    頁），顯見共同被告乙○○上開所稱：傳訊密集、每次詢問
    時間過長云云，並非實情，自不得僅憑此遽認共同被告乙○
    ○上開詢問筆錄之陳述非出於其任意性。再參諸共同被告乙
    ○○於接受專勤隊詢問時，未直接面對被告甲○，心情較為
    篤定，壓力較小，較有可能為任意陳述，綜上考量，應認共
    同被告乙○○於接受專勤隊詢問時之陳述具有較可信之特別
    情況，且與本案待證事實間具有相當之關聯性及必要性，符
    合刑事訴訟法第159 條第2 規定，有證據能力。被告甲○及
    其辯護人辯稱：共同被告乙○○接受專勤隊詢問之筆錄，屬
    傳聞證據，無證據能力云云，並無理由。
二、共同被告丙○○於接受專勤隊詢問時之陳述，除與本院勘驗
    紀錄不符者外，有證據能力：
    查本件共同被告丙○○於接受專勤隊科員詢問時，對於被告
    甲○有無教導其接受移民署人員面談時之應答內容，其至大
    陸地區所需之一切費用由何人支付等情節，與其在本院審理
    時之陳述情節有異。而共同被告丙○○於接受專勤隊科員詢
    問時，全程連續錄音錄影，採一問一答之方式，期間不時聽
    見製作筆錄之人敲打鍵盤之聲音，筆錄記載之內容除遺漏部
    分之問、答，及筆錄最末頁記載之「我不知道我被當人頭妻
    子，沒有夫妻事實，我不認識字，都聽甲○安排，我已坦白
    ，希望檢察官、法官從輕發落」等文字未見於錄音內容外，
    其餘筆錄之記載均與錄音內容大致相符等情，業據本院於審
    理中當庭勘驗屬實，並有勘驗筆錄在卷可證（見本院97年度
    審訴字第4074號卷《下稱審訴卷》第49頁），而被告甲○及
    其辯護人、共同被告丙○○對本院勘驗結果均表示無意見，
    參以共同被告丙○○歷經偵、審程序，均未曾表示其詢問筆
    錄係遭受不正方法訊問或非出於其自由意志而為供述。此外
    ，共同被告丙○○於接受專勤隊詢問時，亦未直接面對被告
    甲○，心情較為篤定，壓力較小，較有可能為任意陳述。綜
    上考量，應認共同被告丙○○於接受專勤隊詢問時之陳述，
    除上開與本院勘驗紀錄不相符者外，具有較可信之特別情況
    ，且與本案待證事實間具有相當之關聯性及必要性，符合刑
    事訴訟法第159 條第2 規定，有證據能力。是被告甲○及其
    辯護人辯稱：共同被告丙○○接受專勤隊詢問之筆錄，屬傳
    聞證據，無證據能力云云，就上開筆錄與本院勘驗紀錄不符
    部分，固有理由，惟就與本院勘驗紀錄相符部分，則無理由
    。
三、其他不爭執之供述證據與非供述證據，均有證據能力：
    按被告以外之人於審判外之陳述，雖不符刑事訴訟法第159
    條之1 至第159 條之4 之規定，而經當事人於審判程式同意
    作為證據，法院審酌該言詞陳述或書面陳述作成時之情況，
    認為適當者，亦得為證據；當事人、代理人或辯護人於法院
    調查證據時，知有刑事訴訟法第159 條第1 項不得為證據之
    情形，而未於言詞辯論終結前聲明異議者，視為有前項之同
    意，刑事訴訟法第159 條之5 定有明文。本件下列所引用之
    證據，均經本院依法踐行調查證據程式，公訴人、被告及被
    告甲○之選任辯護人俱不爭執各該證據之證據能力，且迄至
    本院言詞辯論終結前，未就上開證據之證據能力聲明異議，
    復查無依法應排除其證據能力之情形，本院審酌上開證據之
    形式及取得之過程並無瑕疵、與待證事實具有關連性等情況
    ，認為適當，揆諸前揭規定，認上開證據俱有證據能力，均
    得為本案之證據，合先敘明。
貳、實體方面：
一、訊據被告：
(一)被告甲○固坦承有介紹被告乙○○與大陸地區女子姚雲燕結
    婚；介紹被告丙○○與大陸地區男子章井結婚，並於95年2
    月19日陪同被告乙○○、丙○○共同搭機前往大陸地區，並
    辦理結婚登記，且先支付所需之相關費用；嗣於95年12月8
    日陪同被告乙○○在大陸地區辦理收養大陸地區人民章普棋
    ，並設法為乙○○取得在臺灣地區辦理收養所需之財力證明
    ，且陪同乙○○至路竹戶政事務所辦理收養登記；又陪同被
    告乙○○申辦姚雲燕來臺、被告丙○○申辦章井來臺之手續
    等事實，惟矢口否認有何偽造文書、使大陸地區人民非法進
    入臺灣地區之犯行，辯稱：(1)被告乙○○透過真實姓名年籍
    不詳綽號「老鼠伯」之人表達想娶妻，「老鼠伯」再拜託伊
    幫忙介紹，伊才介紹姚雲燕跟乙○○結婚，乙○○與姚雲燕
    是真結婚，乙○○去大陸結婚所需之費用雖由伊支出，但係
    乙○○向伊借貸的，伊沒有說過乙○○與姚雲燕結婚後要給
    乙○○酬勞。(2)當初丙○○主動表示其配偶已過世十幾年，
    沒有伴，要求伊介紹章井，伊才介紹丙○○與章井結婚，丙
    ○○與章井是真結婚，因為章井認為丙○○去大陸結婚之費
    用應由章井支付，故要求伊先代墊，伊才支付丙○○結婚之
    費用，嗣後丙○○要求伊趕快帶章井來臺，伊才會陪同丙○
    ○去辦理章井來臺手續。伊沒有說過丙○○與章井結婚後要
    給丙○○酬勞。(3)章井與姚雲燕在大陸地區離婚後，章普棋
    歸姚雲燕扶養，因姚雲燕嫁給乙○○，乙○○才會收養章普
    棋，收養是真的，伊是應乙○○之要求，才幫忙乙○○借到
    辦理收養所需之財力證明云云。被告甲○之辯護人則以：共
    同被告乙○○與姚雲燕間、共同被告丙○○與章井間均為真
    結婚，縱被告甲○係欺騙或利用乙○○、丙○○至大陸地區
    分別與姚雲燕、章井結婚，然因乙○○、丙○○主觀上均有
    結婚之真意，故被告甲○之行為至多構成民法上之詐欺結婚
    ，而不負刑事責任云云，為被告甲○辯護。
(二)被告乙○○固坦承經由共同被告甲○之介紹至大陸地區與姚
    雲燕辦理結婚登記，結婚所需費用係由甲○支付，及其收養
    章普棋，暨其自身無能力提出收養所需之財力證明等事實，
    惟矢口否認有何偽造文書、使大陸地區人民非法進入臺灣地
    區之犯行，辯稱：伊是真的想娶老婆，才會與姚雲燕結婚，
    至大陸地區結婚所需的費用是伊向甲○借貸的；又因為姚雲
    燕有一個小孩章普棋，伊才會收養章普棋，結婚與收養都是
    真實的云云。
(三)被告丙○○固坦承經由共同被告甲○之介紹至大陸地區與章
    井辦理結婚登記，至大陸地區所需費用係由甲○支付，申辦
    章井來臺手續均由甲○代為處理之事實，惟矢口否認有何使
    大陸地區人民非法進入臺灣地區之犯行，辯稱：伊因沒有老
    伴，才經由甲○介紹到大陸與章井結婚，結婚是真的云云。
二、被告乙○○與姚雲燕間、被告丙○○與章井間結婚部分即犯
    罪事實欄一、(一)部分：
(一)經查，被告甲○為已取得臺灣地區國民身分證之大陸地區人
    民，大陸地區人民章井為其胞弟，大陸地區人民姚雲燕為章
    井之前妻等事實，除為被告甲○、乙○○、丙○○所不否認
    外，復有大陸地區江蘇省公證處蘇結字第010600186 號、第
    000000000 號結婚證書各1 份在卷可佐（見專勤隊卷第47、
    95頁），堪以認定。又被告3 人於95年2 月19日搭乘同一班
    機前往大陸地區江蘇省，並於翌日至江蘇省公證處辦理被告
    乙○○與姚雲燕、被告丙○○與章井間之結婚登記後，被告
    3 人再於95年2 月24日搭乘同一班機返臺，被告乙○○、丙
    ○○此次前往大陸地區所需之一切費用皆先由被告甲○支付
    ，嗣被告乙○○、丙○○分持在大陸地區江蘇省公證處取得
    之結婚證書、結婚公證書，向海基會申請驗證，並取得海基
    會之證明書等事實，亦為被告3 人自承無誤，且有旅客入出
    境紀錄查詢表、每日入出特定班機旅客名單查詢表各3 紙、
    前開結婚證書、大陸地區江蘇省公證處96年2 月20日蘇省證
    （2006）民臺字第087 號、第089 號結婚公證書、海基會95
    年3 月13日（95）南核字第013491號、第013492號證明書各
    1 份附卷可參（見專勤隊卷第31至36、43至45、47、92至95
    頁），亦可認定。
(二)次查，被告乙○○取得上開結婚證書、結婚公證書及海基會
    證明書等資料後，填具「大陸地區人民入出臺灣地區申請書
    」，於96年4 月9 日由被告甲○陪同，向移民署申請辦理姚
    雲燕來臺團聚之手續，移民署遂分別於96年5 月16日、96年
    6 月1 日與被告乙○○進行面談，因被告乙○○未能通過面
    談，移民署因而未予准許姚雲燕入境臺灣地區；嗣被告乙○
    ○又於96年7 月16日填具「臺灣地區人民申請大陸地區配偶
    來臺團聚資料表」、「保證書」、「大陸地區人民入出臺灣
    地區申請書」等文件，由被告甲○陪同，再度向移民署申請
    辦理姚雲燕來臺團聚之手續，移民署再於96年8 月9 日與被
    告乙○○面談後，於96年10月8 日實地訪查，並於96年11月
    12 日 再次面談後，否決被告乙○○之申請等情，業據被告
    甲○自承：伊有一起去辦姚雲燕的入臺手續等語（見審訴卷
    第26頁），復有臺灣地區人民申請大陸地區配偶來臺團聚資
    料表、保證書各1 份、大陸地區人民入出臺灣地區申請書2
    份、不准狀況通知單1 紙、大陸地區人民申請來臺查詢表2
    紙、面談結果建議表5 份、面談筆錄4 份、專勤隊訪查紀錄
    表1 份、實地訪查照片1 張在卷可稽（見專勤隊卷第37至42
    、46、57、62至86頁）。另被告丙○○亦於取得上開結婚證
    書、結婚公證書及海基會證明書等資料後，由被告甲○則代
    不識字之丙○○填具「臺灣地區人民申請大陸地區配偶來臺
    團聚資料表」、「大陸地區人民入出臺灣地區申請書」、「
    保證書」等文件，於96年4 月13日由被告甲○陪同，向移民
    署申請辦理章井來臺團聚之手續，經移民署於96年5 月8 日
    以電話方式訪談章井，並於96年5 月9 日與被告丙○○面談
    後，否決其申請，被告丙○○又於96年7 月2 日至移民署進
    行面談，惟未提供新事證供移民署參考等事實，亦經被告甲
    ○於本院審理中供稱：因丙○○不識字，故委託伊一起去辦
    理章井來臺手續等語（見審訴卷第26頁、訴字卷第89頁），
    且有委託書、臺灣地區人民申請大陸地區配偶來臺團聚資料
    表、大陸地區人民入出臺灣地區申請書、保證書各1 份、面
    談筆錄2 份、移民署最近六筆申請資料照片查詢表、面談結
    果建議表、專勤隊執行電話訪談紀錄表各1 份附卷足憑（見
    專勤隊卷第87至91、96至106 頁），均堪認定。
(三)被告3 人固均辯稱：乙○○與大陸地區女子姚雲燕、丙○○
    與大陸地區男子章井間，均是真結婚云云。惟被告乙○○於
    96年11月12日下午6 時50分許接受專勤隊詢問時供稱：伊於
    96年11月12日上午至專勤隊面談後，感覺被利用，要將所知
    道的都講出來，甲○希望伊娶其胞弟章井之前妻姚雲燕來臺
    灣，並說結婚事成之後，答應給伊5 萬元作為酬謝，伊第一
    次去大陸6 天，是伊、甲○、阿琴（指被告丙○○）同班飛
    機去大陸，機票都是甲○出錢，抵達大陸後，章井、姚雲燕
    來接機，伊在大陸期間住在姚雲燕家中，甲○與丙○○住在
    伊後面房間，伊則與姚雲燕、章普棋即姚雲燕之子睡一間，
    但伊沒有與姚雲燕發生性關係，甲○教伊在面談時一定要說
    有與姚雲燕發生性關係，伊在大陸吃住都是章井提供，丙○
    ○到大陸目的是跟章井結婚，伊到大陸的隔天，伊、甲○、
    丙○○、章井、姚雲燕及章普棋6 人同車去辦結婚登記等語
    （見專勤隊卷第5 至7 、10至16頁），參以被告乙○○於本
    院審理中時自承：伊在警局（應指專勤隊）的確有陳述甲○
    說結婚事成之後，要給伊5 萬元當作酬謝，伊覺得被利用，
    因為伊後來並沒有拿到5 萬元等語（見審訴卷第25頁反面）
    ，衡之被告乙○○上開陳述，有陷己於刑事追訴處罰之風險
    ，倘被告甲○確僅止於介紹乙○○與姚雲燕認識，而乙○○
    出於結婚真意始與姚雲燕辦理結婚登記，則被告乙○○自無
    主動向專勤隊科員供出上開對己不利陳述之必要；且被告乙
    ○○於本院審理中又證稱：伊尚未與姚雲燕結婚之前，打過
    1 次電話給姚雲燕，之後就去大陸娶姚雲燕，在結婚之前，
    甲○沒有拿姚雲燕的照片給伊看等語（見訴字卷第29至30頁
    ），而縱被告乙○○係32年9 月生之人，當時已逾63歲，惟
    婚姻乃人生大事，配偶係朝夕相處，同床共寢之人，被告乙
    ○○對於與姚雲燕結婚一事之態度未免過於草率及漠然。足
    認被告乙○○與姚雲燕間並無結婚之真意。又被告丙○○於
    96 年12 月18日接受專勤隊詢問時供稱：在去大陸前，甲○
    在菜市場買菜時說要給伊錢，但沒有說多少錢，伊說不用，
    在大陸時，甲○有給伊一對金戒指等語（見專勤隊卷第27頁
    及審訴卷第49頁之勘驗筆錄），而其於96年5 月9 日在接受
    移民署面談時供稱：伊前往大陸結婚入境時，章井自己開青
    色的車來接機，隔天與甲○一起坐計程車去辦結婚登記，結
    婚當天有送一對戒指給伊，且結婚當天就同房過夜，有發生
    性關係，伊在大陸期間均住在章井家，該處一樓有廁所，二
    樓有客廳及二間房間，有電視、電風扇，章井從事油漆生意
    ，伊於96年過年前有請甲○匯款新臺幣1 萬元給章井，伊不
    知道章井電話號碼，都是透過甲○撥打給章井云云，有被告
    丙○○之面談筆錄可稽（見專勤隊卷第104 至105 頁），核
    與移民署於96年5 月8 日以電話訪談章井時，章井陳稱：伊
    去機場接丙○○時是開黑色的車，辦理結婚登記時則係伊自
    己開車，結婚時有送丙○○一條項鍊、一對耳環及一對戒指
    ，伊與丙○○第一次發生性關係是在伊大姊家，不是在伊住
    處，伊家中一樓是客廳、廁所及廚房，二樓有三間房間，有
    電視、電風扇及空調，空調已裝了好多年，伊目前是大貨車
    司機，已從事8 至9 年，過年前丙○○請甲○匯款美金1,00
    0 元給伊云云，有專勤隊執行電話訪談紀錄表1 份可參（見
    專勤隊卷第102 頁），被告丙○○所描述之結婚過程、新婚
    之夜於何處度過、章井於大陸地區之職業等，不僅與章井之
    說詞差異極大，且其與章井處於新婚燕爾卻分隔二地之情境
    ，衡情，僅能以電話聯繫，被告丙○○不僅不知章井之電話
    號碼，甚需透過甲○始能與章井聯絡，顯違常情，足證被告
    丙○○與章井間亦無結婚之真意。
(四)被告甲○及其辯護人固以前開情詞置辯，惟若被告乙○○有
    與姚雲燕間、被告丙○○與章井間均各自有結婚之真意，而
    被告甲○僅為居間介紹之媒人角色，衡諸社會習俗，應係被
    告乙○○或姚雲燕、被告丙○○或章井給予甲○一定之金錢
    即俗稱之紅包，表示感謝甲○促成此段婚姻之意，斷無身為
    媒人之甲○不僅支付被告乙○○、丙○○前往大陸地區所需
    之一切費用，更向被告乙○○表示在事成之後欲給予5 萬元
    之酬謝，及在前往大陸地區之前，即先向被告丙○○表示欲
    給予金錢，嗣後又給予被告丙○○1 對金戒指之理。且姚雲
    燕、章井若係真離婚，而姚雲燕與被告乙○○間、章井與被
    告丙○○間均各自有結婚之真意，則姚雲燕與被告甲○間之
    姻親關係應已解消，被告甲○縱以姚雲燕與被告乙○○間、
    章井與被告丙○○間之媒人身分，陪同乙○○、丙○○前往
    大陸地區各別與姚雲燕、章井辦理結婚手續，則被告甲○旅
    居大陸地區之期間理應投靠其胞弟章井，由章井張羅、安排
    甲○之住處等事宜，始符常情，然被告甲○不僅自己投宿於
    姚雲燕家中，更與被告丙○○即章井之結婚對象，共同居住
    於姚雲燕住處，顯悖離常情甚遠。參以被告乙○○供稱：伊
    在大陸期間，吃住均由章井提供等語（見專勤隊卷第6 頁）
    ，綜合判斷之，被告甲○、乙○○及丙○○該次停留於大陸
    地區之期間，應係居住於章井及姚雲燕之共同住處，而姚雲
    燕與章井之婚姻關係僅是形式上解消而已。準此，被告甲○
    為達使其胞弟章井、弟媳姚雲燕得以進入臺灣地區之目的，
    而安排被告乙○○與姚雲燕、被告丙○○與章井締結形式上
    婚姻，並事前給予被告丙○○1 對金戒指、應允事成後給予
    被告乙○○5 萬元以為酬謝，被告乙○○、丙○○均無結婚
    之真意等事實，即堪認定。被告甲○及其辯護人前開辯解，
    均不足採信。
(五)至被告乙○○於本院審理中翻異前詞，辯稱：甲○介紹姚雲
    燕給伊，姚雲燕有寄照片給伊，伊看完後覺得可以，甲○就
    說帶過去看看就結婚，伊與甲○、丙○○到達大陸後，是姚
    雲燕及章普棋來接機，伊不知丙○○到達大陸之後是去哪裡
    ，伊住在姚雲燕家中期間沒有看過章井，姚雲燕家中只有三
    間房間，一間是客廳，另二間分別由姚雲燕之父母、伊與姚
    雲燕母子住，甲○沒有教伊面談時一定要說有跟姚雲燕發生
    性關係，在大陸辦結婚登記只有4 個人去云云（見訴字卷第
    66至70頁），然經本院就其在專勤隊製作之筆錄與其在本院
    審理中陳述相異之處加以質問，被告乙○○則辯稱：伊要工
    作時，岡山分局（應為專勤隊之誤）就一直要找伊談，要談
    就頭痛，那個時候每3 至5 天就傳伊去問話，煩死了，隨便
    答一答，每次都問4 、5 個小時，早上9 點去，都要問到下
    午4 、5 點，問來問去就是在那個範圍繞，伊在警詢有時有
    講清楚，有時就隨便講講云云（見訴字卷第67、69頁），惟
    專勤隊共傳訊被告乙○○三次，每次間隔均有數十日以上，
    歷次詢問筆錄之時間均未逾1 小時乙節，業如前述，顯見被
    告乙○○辯稱：專勤隊之訊問間隔過於密集，每次詢問時間
    過長，以至隨便回答云云，純屬子虛。況被告乙○○於檢察
    官偵訊中亦稱：伊警詢筆錄是採一問一答方式製作，警方（
    應指移民署專勤隊科員）沒有以不正方式製作筆錄等語（見
    偵卷第21頁），是核其此部分所辯目的在規避其自身在專勤
    隊筆錄所為不利陳述之效果，以圖脫免自身刑責，至為顯明
    ，被告乙○○此部分所辯，自不足資為對其及被告甲○、丙
    ○○有利之認定。
三、被告乙○○收養章普棋部分即犯罪事實欄一、(二)部分：
(一)經查，大陸地區人民章普棋為章井與姚雲燕所生之子乙節，
    除為被告甲○、乙○○、丙○○所不否認外，復有大陸地區
    江蘇省公證處蘇省證（2006）民臺字第090 號親屬關係公證
    書、東臺派出所戶籍證明、常住人口登記卡、出生醫學證明
    影本各1 份在卷可佐（見本院96年度養聲字第13號卷《下稱
    養聲卷》第16、17、26、30頁），堪以認定。
(二)次查，被告甲○、乙○○於95年12月4 日搭機抵達大陸地區
    ，再於95年12月8 日與姚雲燕、章井共同在大陸地區江蘇省
    辦理章井將章普棋出養予乙○○收養之登記後，被告甲○、
    乙○○即於95年12月12日共同搭機返臺，嗣被告乙○○持在
    大陸地區江蘇省公證處取得之收養登記證、收養公證書，向
    海基會申請驗證，並取得海基會之證明書後，再由乙○○於
    96年1 月10日向本院聲請認可由乙○○收養章普棋一事，並
    由甲○於96年2 月1 日具狀代姚雲燕提出：章井及姚雲燕共
    同將章普棋出養予乙○○收養之契約書、姚雲燕為章普棋之
    母之親屬關係公證書及其經海基會驗證之證明書各1 份，經
    本院於96年2 月12日以96年度養聲字第13號裁定認可上開收
    養之聲請，該裁定並於96年3 月14日確定等情，為被告甲○
    、乙○○自承無誤，復有旅客入出境紀錄查詢表、每日入出
    特定班機旅客名單查詢表各2 紙、前開收養登記證、大陸地
    區江蘇省公證處96年12月12日（2006）東臺證民臺字第19號
    收養公證書、海基會96年1 月8 日（96）南核字第002253號
    證明書、收養契約書、海基會96年2 月5 日（96）南核字第
    008045號證明書、大陸地區江蘇省公證處蘇省證（2006）民
    臺字第090 號親屬關係公證書各1 份附卷可參（見專勤隊卷
    第31至32、34至35、56頁、養聲卷第5 至7 、27至30頁），
    並經本院依職權調閱該收養子女卷宗審核屬實，堪可認定。
    又被告甲○、乙○○取得上開文件後，於96年4 月9 日持上
    開收養登記證、收養公證書、海基會證明書、本院認可收養
    裁定及其確定證明書等資料，向路竹戶政事務所辦理收養登
    記，並取得戶籍謄本1 紙。嗣被告乙○○填具「大陸地區人
    民在臺灣地區居留或定居申請書」、「保證書」、「在臺健
    康檢查具結書」等文件後，於96年4 月18日持該戶籍謄本，
    向移民署申請辦理章普棋來臺依親定居之手續，惟被告乙○
    ○於96年10月25日自行撤銷該章普棋來臺定居之申請，並於
    同日另案向移民署申請辦理章普棋來臺長期居留之手續，移
    民署因而依其申請而核准章普棋入境等情，則為被告乙○○
    所不否認，並據被告甲○自承：章普棋的收養登記，伊有一
    起去辦等語（見審訴卷第26頁），復有路竹戶政事務所98年
    5 月18日路鄉戶字第0980001365號函所附收養登記申請書、
    上開收養裁定及其確定證明書、海基會證明書、收養公證書
    、收養登記證及戶籍謄本影本各1 份在卷足憑（見訴字卷第
    46至53頁），亦堪認定。
(三)被告甲○、乙○○固辯稱：收養是真的云云。惟查，被告乙
    ○○於接受專勤隊詢問時自承：甲○叫伊收養章普棋，伊於
    95年12月4 日與甲○一同到大陸辦收養，95年12月8 日當天
    是章井開車，載伊與甲○、姚雲燕及章普棋一起去辦收養手
    續，辦理收養費用由甲○支付等語（見專勤隊卷第15至16頁
    ），且被告乙○○向本院聲請認可收養時所提出之財力證明
    ，即以被告乙○○名義開立之高雄縣阿蓮鄉農會帳戶內存款
    餘額380 萬50 0元，係被告甲○設法取得乙節，為被告甲○
    所自承：伊拿300 萬元現金存在乙○○所有之阿蓮鄉農會存
    簿內，伊跟乙○○一起去存，乙○○之存簿、印章均由伊保
    管等語（見專勤隊卷第23頁、審訴卷第26頁），並據被告乙
    ○○供稱：伊與移民署第一次面談時提及有100 萬元之存款
    ，以及面額總計200 萬元之支票2 張，是甲○拿給伊的，說
    是為應付面談，這些錢是甲○向他人借貸所得等語（見專勤
    隊卷第6 頁），復有高雄縣阿蓮鄉農會存款證明書正本1份
    、該農會信用部面額各100 萬元之支票影本2 紙附卷可稽（
    見養聲卷第17-1頁、專勤隊卷第8 頁），衡之被告乙○○與
    章普棋非親非故，僅為貪圖被告甲○應允之5 萬元報酬，而
    與章普棋之生母姚雲燕為假結婚，是被告乙○○並無何收養
    章普棋為養子之動機，是其供稱：甲○叫伊收養章普棋等語
    ，應非虛妄。參以被告甲○為使章井、姚雲燕得以入境臺灣
    地區，而分別安排被告丙○○、乙○○至大陸地區辦理假結
    婚手續，實則章井與姚雲燕並非真離婚等情，業如前述，章
    普棋之生父章井與生母姚雲燕既非真離婚，且試圖藉由上開
    假結婚之方式雙雙入境臺灣地區，則章井、姚雲燕應無出養
    章普棋予被告乙○○收養之真意，而係與甲○共謀，藉由被
    告乙○○辦理形式上收養章普棋之方式，使章普棋得以一併
    進入臺灣地區。
四、綜上所述，被告甲○與被告乙○○共同以乙○○與姚雲燕辦
    理假結婚之方式，及被告甲○與被告丙○○共同以丙○○與
    章井辦理假結婚之方式，暨被告甲○、乙○○、章井、姚雲
    燕共同以章井、姚雲燕假出養章普棋予乙○○之方式，分別
    使姚雲燕成為被告乙○○形式上之配偶、章井成為被告丙○
    ○形式上配偶、章普棋成為被告乙○○形式上之養子後，再
    由被告乙○○向移民署申請辦理姚雲燕及章普棋來臺手續，
    由被告丙○○向移民署申請辦理章井來臺手續，以達章井、
    姚雲燕及章普棋一家三口均得以入境臺灣地區之目的，堪可
    認定。被告甲○、乙○○、丙○○上開所辯，均顯係卸責之
    詞，殊無可採，被告甲○之選任辯護人所為上開辯護，亦不
    足資為對被告甲○有利之認定。本案事證明確，被告3 人上
    開犯行均洵堪認定，應予依法論科。
三、論罪科刑：
(一)按收養之效力，依收養者設籍地區之規定，臺灣地區與大陸
    地區人民關係條例第56條第2 項定有明文。查被告乙○○係
    在臺灣地區設有戶籍之臺灣人民，則被告乙○○辦理收養章
    普棋，其收養之效力自須依收養者被告乙○○設籍地區即我
    國民法之規定。而我國民法第1072條以下有關收養之規定，
    固未明文規定收養者與被收養者間均需有收養真意，惟此乃
    因收養真意為收養行為成立生效之必備要件，不待形諸於文
    字亦應為此當然之解釋，且我國民法已於總則篇明文規定：
    法律行為，有背於公共秩序或善良風俗者，無效（參民法第
    72條規定）。而本件被告乙○○雖形式上收養大陸地區人民
    章普棋，惟實無收養之真意，章普棋之生父章井、生母姚雲
    燕亦無出養章普棋之真意，本件收養之目的在使章普棋得以
    非法來臺，業經本院認定如前，是被告乙○○收養章普棋之
    行為，應係違反前開收養規定及有背善良風俗之行為，揆諸
    上開說明，收養應屬無效，縱法院誤為認可被告乙○○收養
    章普棋之聲請，亦不因此使無效之收養變更為有效。是被告
    甲○、乙○○使不知情且僅有形式審查權之路竹戶政事務所
    公務員於其職掌之戶籍登記簿之公文書上登載被告乙○○收
    養章普棋，自屬使公務員登載不實事項。
(二)次按臺灣地區與大陸地區人民關係條例第79條第1 項對於違
    反同條例第15條第1 款所定不得使大陸地區人民非法進入臺
    灣地區之處罰，旨在防止大陸地區人民非法進入臺灣地區，
    以維護臺灣地區之安全與安定；所稱「非法」，自應從實質
    上之合法性予以判斷，凡評價上違反法秩序之方法，均屬「
    非法」。參照行政程式法第119 條第1 款、第2 款規定，受
    益人以詐欺、脅迫或賄賂方法，使行政機關作成行政處分者
    ；或對重要事項提供不正確資料或為不完全陳述，致使行政
    機關依該資料或陳述而作成行政處分者，其信賴不值得保護
    。故在大陸地區通謀虛偽結婚，以不實之結婚證明辦理相關
    戶籍登記、入境等手續，憑以進入臺灣地區，其所持之入境
    許可文件雖係入出境主管機關所核發，形式上為合法，但因
    以詐欺方法而取得，即不具實質上之合法性，仍屬非法進入
    臺灣地區（最高法院94年度臺上字第1064號判決意旨參照）
    。本件被告甲○分別夥同乙○○、丙○○，以乙○○辦理與
    姚雲燕假結婚、乙○○辦理假收養章普棋、丙○○辦理與章
    井假結婚之方式，申請使大陸地區人民姚雲燕、章普棋、章
    井入境臺灣，揆諸前揭說明，自均屬臺灣地區與大陸地區人
    民關係條例所稱之非法進入。
(三)再按共同正犯，係共同實施犯罪行為之人，在共同意思範圍
    內，各自分擔犯罪行為之一部，相互利用他人之行為，以達
    其犯罪之目的，其成立不以全體均參與實施犯罪構成要件之
    行為為要件；參與犯罪構成要件之行為者，固為共同正犯；
    以自己共同犯罪之意思，參與犯罪構成要件以外之行為，或
    以自己共同犯罪之意思，事前同謀，而由其中一部分人實行
    犯罪之行為者，亦均應認為共同正犯，使之對於全部行為所
    發生之結果，負其責任（最高法院92年度臺上字第2824號判
    決意旨參照）。經查：
 1、本件被告甲○、乙○○事前共謀由乙○○至大陸地區與姚雲
    燕假結婚後，再由被告甲○帶領被告乙○○，以乙○○係姚
    雲燕形式上配偶之身分，向移民署申辦姚雲燕來臺手續，以
    達使姚雲燕進入臺灣地區之目的，自屬有犯意聯絡及行為分
    擔，依上開說明，應認為共同正犯。又被告甲○、丙○○共
    謀由丙○○至大陸地區與章井假結婚，並由被告甲○代理丙
    ○○，以丙○○係章井形式上配偶之身分，申辦章井來臺手
    續，被告甲○與丙○○就此部分亦為共同正犯。至被告乙○
    ○對於共同被告丙○○與章井間係假結婚一事固然知情，惟
    知悉此事並不必然表示有共謀犯罪之意，且卷內亦無證據顯
    示被告乙○○就此部分與甲○、丙○○間有何犯意聯絡，參
    以被告乙○○無法以自身名義申辦章井來臺之相關手續，是
    被告乙○○並無分擔被告甲○、丙○○此部分犯行之可能，
    準此，被告乙○○對於被告甲○、丙○○共同使大陸地區人
    民章井非法進入臺灣地區之犯行，自不負共同正犯之責。同
    理，被告丙○○對於被告甲○、乙○○共同使大陸地區人民
    姚雲燕非法進入臺灣地區之犯行，亦不負共同正犯之責。又
    按共犯在學理上，有「任意共犯」與「必要共犯」之分，前
    者指一般原得由1 人單獨完成犯罪而由2 人以上共同實施之
    情形，當然有刑法總則共犯規定之適用；後者係指須有2人
    以上之參與實施始能成立之犯罪而言；而臺灣地區與大陸地
    區人民關係條例第15條第1 款係規定：「左列行為不得為之
    ：一、使大陸地區人民非法進入臺灣地區。」。本件被告乙
    ○○與姚雲燕、被告丙○○與章井，雖均係以假結婚之方式
    ，欲使姚雲燕、章井得以非法進入臺灣地區，然姚雲燕、章
    井係自己欲非法進入臺灣地區，核與前開規定之「使大陸地
    區人民非法進入臺灣地區」之犯罪構成要件有間，且姚雲燕
    、章井係為自己而為前開犯罪行為，則姚雲燕與被告乙○○
    、章井與被告丙○○間，各別居於相互對立之對向關係，行
    為縱有合致，然因彼此行為目的相歧，尚難認有犯意之聯絡
    與行為之分擔可言，是姚雲燕並非被告甲○、乙○○共犯使
    大陸地區人民非法進入臺灣地區罪之共同正犯，章井亦非被
    告甲○、丙○○共犯使大陸地區人民非法進入臺灣地區罪之
    共同正犯，附此敘明。
 2、被告甲○、乙○○事前共謀由乙○○至大陸地區辦理收養章
    普棋之手續，由章普棋之生父章井出養予乙○○，再由被告
    乙○○以形式上養父之名義，向本院聲請收養認可，被告甲
    ○則以章普棋生母姚雲燕之代理人之身分，代姚雲燕具狀向
    本院提出收養之相關證明文件，待本院裁定認可收養後，再
    由被告甲○帶領乙○○向路竹戶政事務所辦理收養登記，嗣
    後被告乙○○再向移民署申辦章普棋來臺之手續，以達使章
    普棋進入臺灣地區之目的，被告甲○、乙○○、姚雲燕、章
    井間，就上開使公務員登載不實及行使使公務員登載不實文
    書暨使大陸地區人民章普棋非法進入臺灣地區之犯行，自屬
    有犯意聯絡及行為分擔，依上開說明，均應認為共同正犯。
(四)所犯法條：
 1、就犯罪事實欄一、(一)被告乙○○與姚雲燕假結婚之部分，被
    告乙○○依被告甲○之指示，雖分別於96年4 月9 日、96年
    7 月16日向移民署申請大陸地區女子姚雲燕來臺手續，惟因
    被告乙○○未通過移民署人員之面試而均未獲許可，其犯罪
    結果均尚未發生，核被告甲○、乙○○於96年4 月9 日、96
    年7 月16日申請姚雲燕來臺之行為，均係犯臺灣地區與大陸
    地區人民關係條例第79條第4 項、第1 項之使大陸地區人民
    非法進入臺灣地區未遂罪。被告甲○、乙○○雖已著手上開
    犯行之實施，惟均未生犯罪之結果，均為未遂犯，爰依刑法
    第25條第2 項規定，均按既遂犯之刑度減輕其刑。被告甲○
    、乙○○間就此二部分均有犯意聯絡及行為分擔，應論以共
    同正犯。被告甲○、乙○○分別於96年4 月9 日、96年7 月
    16日申請使大陸地區女子姚雲燕非法入境臺灣地區未遂之犯
    行，時間間隔達3 月，犯意各別、行為互殊，應予分論併罰
    。
 2、就犯罪事實欄一、(一)被告丙○○與章井假結婚之部分，被告
    丙○○依被告甲○之指示，雖於96年4 月13日向移民署申請
    大陸地區男子章井來臺手續，惟因被告丙○○未通過移民署
    人員之面試而未獲許可，其犯罪結果尚未發生，核被告甲○
    、丙○○所為，係犯臺灣地區與大陸地區人民關係條例第79
    條第4 項、第1 項之使大陸地區人民非法進入臺灣地區未遂
    罪。被告甲○、丙○○雖已著手使大陸地區人民章井非法進
    入臺灣地區行為之實施，惟最後章井未能進入臺灣地區，犯
    罪結果並未發生，均為未遂犯，爰依刑法第25條第2 項規定
    ，均按既遂犯之刑度減輕其刑。被告甲○、丙○○間就此部
    分有犯意聯絡及行為分擔，應論以共同正犯。
 3、就犯罪事實欄一、(二)部分，被告乙○○依被告甲○之指示，
    分別於96年4 月18日、96年10月25日向移民署申請大陸地區
    人民章普棋來臺手續，惟章普棋最後並未進入臺灣地區，犯
    罪結果均尚未發生，核被告甲○、乙○○於96年4 月18日、
    96年10月25日申請章普棋來臺之行為，均係犯臺灣地區與大
    陸地區人民關係條例第79條第4 項、第1 項之使大陸地區人
    民非法進入臺灣地區未遂罪；另戶籍登記簿，為戶政機關之
    公務員職務上所掌之公文書，該管公務員對於戶籍登記申請
    ，並無實質審查之權，是甲○、乙○○就持不實文書向路竹
    戶政事務所申請收養登記，並分別於96年4 月18日、96年10
    月25日持之向移民署行使，以申請使章普棋來臺依親定居、
    長期居留之行為，均係犯刑法第216 條、第214 條之行使使
    公務員登載不實文書罪。被告甲○、乙○○使公務員為不實
    登載後，復持該登載不實之公文書行使，該使公務員登載不
    實之低度行為為行使之高度行為所吸收，不另論罪。被告甲
    ○、乙○○於96年4 月18日、96年10月25日雖已分別著手使
    大陸地區人民章普棋非法進入臺灣地區行為之實施，惟最後
    章普棋均未能進入臺灣地區，均為未遂犯，爰依刑法第25條
    第2 項規定，均按既遂犯之刑度減輕其刑。被告甲○、乙○
    ○、姚雲燕、章井間對上開犯行均有犯意聯絡及行為分擔，
    均應論以共同正犯。被告甲○、乙○○基於一使大陸地區人
    民非法進入臺灣地區之犯意，以一行為同時觸犯前開行使使
    公務員登載不實文書罪與非法使大陸地區人民進入臺灣地區
    未遂罪之兩罪名，為想像競合犯，應依刑法第55條之規定，
    從一重依非法使大陸地區人民進入臺灣地區未遂罪論處。被
    告甲○、乙○○分別於96年4 月18日、96年10月25日申請使
    大陸地區人民章普棋非法入境臺灣地區未遂之犯行，時間間
    隔長達6 月，犯意各別、行為互殊，應予分論併罰。
(五)又臺灣地區與大陸地區人民關係條例於92年10月29日修正前
    ，其第79條第2 項原規定：以犯前項之罪為常業者，處1 年
    以上7 年以下有期徒刑，得併科新臺幣100 萬元以下罰金。
    該條項規定係86年5 月14日修正時增訂，其立法理由稱：「
    邇來『蛇頭』（指安排大陸地區人民偷渡至大陸地區以外地
    區之人）引介大陸偷渡客進入臺灣地區，日趨猖狂，嚴重危
    害社會秩序及國家安全，自應依本條第1 項予以懲處；如以
    之為常業，其惡性更為重大，爰增訂第2 項，加重處罰常業
    犯」。該條於92年10月29日再修正為：意圖營利而犯前項之
    罪者，處3 年以上10年以下有期徒刑，得併科新臺幣500 萬
    元以下罰金，其立法理由則以：「現行條文第2 項係以『常
    業犯』為加重處罰之對象，惟適用對象及遏阻效果均相當有
    限，爰修正改以『意圖營利』為加重處罰之要件．．．」（
    見立法院第5 屆第3 會期第12次會議議案關係文書）。足見
    ，上開條例第79條第2 項規定，原係專為「蛇頭」而為之加
    重處罰規定。此項規定，自應以該「蛇頭」之獲利與其非法
    安排大陸地區人民非法進入臺灣地區之行為間，具有相當之
    對價關係為限。至時下未婚男女因貪圖小利而充任「蛇頭」
    之假結婚人頭，僅為因假結婚而喪失形式上未婚身分，及須
    承擔將來受刑事訴追風險之代價，尚難認係因安排大陸地區
    人民非法進入臺灣地區之對價，自非本項加重處罰規定之適
    用對象。現行上開條例第79條第2 項雖係為擴大適用對象，
    而收遏阻效果而為，惟其適用對象如無限擴張，亦非修法原
    意。尤其修法後之有期徒刑刑度，自1 年以上7 年以下有期
    徒刑，大幅提高為3 年以上10年以下有期徒刑，如認無對價
    關係之單純充任假結婚人頭之行為人，仍為本條項規範，而
    為該加重處罰之對象，難認符合上開修法本意，亦有違反刑
    罰謙抑及比例原則之虞。本件被告甲○於事前固允諾被告乙
    ○○於事成後給付5 萬元，並交付2 只金戒指予被告丙○○
    ，以分別作為乙○○充任人頭配偶及人頭養父、丙○○充任
    人頭配偶之代價，惟上開利益及財物應分別係被告乙○○、
    丙○○出賣未婚身分及承擔刑事訴追風險所得之代價，尚難
    認渠2 人係基於營利之意圖而使大陸地區人民非法進入臺灣
    地區；又綜觀全卷，亦查無被告甲○有因安排本件假結婚、
    假收養而獲有任何利益之證據，與一般經驗中認知之「蛇頭
    」亦有不同，故均不能逕以被告甲○所承諾乙○○之報酬、
    交付丙○○之2 只金戒指，即對被告甲○、乙○○及丙○○
    以圖利使大陸地區人民非法進入臺灣地區未遂罪論處，亦一
    併敘明。
(六)爰審酌被告甲○為使其親人來臺團聚，指使被告乙○○、丙
    ○○以假結婚、假收養之方式，欲使大陸地區人民非法進入
    臺灣地區，影響國家對於戶政、管理大陸人士來臺事務及流
    動人口正確性，對社會治安及善良風俗造成隱藏潛在之危險
    ，危害非輕，被告3 人犯後猶均飾詞狡辯，態度不佳，難認
    有所悔意，惟念及大陸地區人民姚雲燕、章井、章普棋最後
    並未實際入境臺灣，本件犯罪所生之損害並未擴大，及被告
    3 人於此之前均無前科，暨被告3 人之犯罪動機、目的、手
    段、智識程度、家庭及經濟狀況（參專勤隊卷第5 、19、25
    頁受詢問人欄）等一切情狀，分別量處如主文所示之刑，並
    就被告甲○、乙○○部分各別定其應執行之刑，以示懲儆。
    又中華民國96年罪犯減刑條例業於96年7 月4 日公佈，並於
    同年16日施行，被告甲○、乙○○就上開於96年4 月9 日申
    請使大陸地區女子姚雲燕非法入境臺灣地區未遂之犯行；被
    告甲○、乙○○就上開於96年4 月18日申請使大陸地區人民
    章普棋非法入境臺灣地區未遂之犯行；被告甲○、丙○○就
    上開於96年4 月13日申請使大陸地區人民章井非法入境臺灣
    地區未遂之犯行，犯罪時間均在96年4 月24日以前，所涉罪
    名與宣告刑符合該條例第2 條第3 款規定，亦無該條例第3
    條所列不予減刑之情形，爰依同條例第7 條之規定，各減其
    宣告刑二分之一，並依法諭知其宣告刑及減得之刑。
據上論斷，應依刑事訴訟法第299 條第1 項前段，臺灣地區與大
陸地區人民關係條例第79條第4 項、第1 項，刑法第11條前段、
第28條、第216 條、第214 條、第25條第2 項、第55條、第51條
第5 款，刑法施行法第1 條之1 ，中華民國九十六年罪犯減刑條
例第2 條第1 項第3 款、第7 條，判決如主文。
本案經檢察官陳彥竹到庭執行職務。
中    華    民    國    98    年    6     月    4     日
                  刑事第十七庭  審判長法  官  陳建和
                                      法  官  黃宣撫
                                      法  官  毛妍懿
以上正本證明與原本無異。
如不服本判決應於收受送達後10日內向本院提出上訴書狀，並應
敘述具體理由；如未敘述上訴理由者，應於上訴期間屆滿後20日
內向本院補提理由書（均須按他造當事人之人數附繕本）「切勿
逕送上級法院」。
中    華    民    國    98    年    6     月    5     日
                                      書記官  林晏光
附錄本判決論罪科刑法條：
中華民國刑法第214條
（使公務員登載不實罪）
明知為不實之事項，而使公務員登載於職務上所掌之公文書，足
以生損害於公眾或他人者，處3 年以下有期徒刑、拘役或5 百元
以下罰金。
中華民國刑法第216 條
（行使偽造變造或登載不實之文書罪）
行使第210 條至第215 條之文書者，依偽造、變造文書或登載不
實事項或使登載不實事項之規定處斷。
臺灣地區與大陸地區人民關係條例第15條第1 款
（禁止行為）
下列行為不得為之：
一、使大陸地區人民非法進入臺灣地區。
臺灣地區與大陸地區人民關係條例第79條第1 項、第4 項
（罰則）
違反第15條第1 款規定者，處1 年以上7 年以下有期徒刑，得併
科新臺幣一百萬元以下罰金。
前3 項之未遂犯罰之。
附表一：
┌──┬──────────────┬────────────┐
│編號│所犯罪名、宣告之刑及減得之刑│犯罪事實                │
│    │                            │                        │
├──┼──────────────┼────────────┤
│一  │甲○共同犯臺灣地區與大陸地區│甲○、乙○○共同於96年4 │
│    │人民關係條例第七十九條第一項│月9 日向移民署申請辦理大│
│    │之使大陸地區人民非法進入臺灣│陸地區人民姚雲燕來臺手續│
│    │地區罪，未遂，處有期徒刑捌月│，著手以非法之方法使姚雲│
│    │，減為有期徒刑肆月。        │燕進入臺灣地區而未遂。  │
├──┼──────────────┼────────────┤
│二  │甲○共同犯臺灣地區與大陸地區│甲○、丙○○共同於96年4 │
│    │人民關係條例第七十九條第一項│月13日向移民署申請辦理大│
│    │之使大陸地區人民非法進入臺灣│陸地區人民章井來臺手續，│
│    │地區罪，未遂，處有期徒刑捌月│著手以非法之方法使章井進│
│    │，減為有期徒刑肆月。        │入臺灣地區而未遂。      │
├──┼──────────────┼────────────┤
│三  │甲○共同犯臺灣地區與大陸地區│甲○、乙○○共同於96年7 │
│    │人民關係條例第七十九條第一項│月16日向移民署申請辦理大│
│    │之使大陸地區人民非法進入臺灣│陸地區人民姚雲燕來臺手續│
│    │地區罪，未遂，處有期徒刑捌月│，著手以非法之方法使姚雲│
│    │。                          │燕進入臺灣地區而未遂。  │
├──┼──────────────┼────────────┤
│四  │甲○共同犯臺灣地區與大陸地區│甲○、乙○○共同於96年4 │
│    │人民關係條例第七十九條第一項│月18日持使公務員登載不實│
│    │之使大陸地區人民非法進入臺灣│之文書，向移民署申請辦理│
│    │地區罪，未遂，處有期徒刑捌月│大陸地區人民章普棋來臺手│
│    │，減為有期徒刑肆月。        │續而行使，著手以非法之方│
│    │                            │法使章普棋進入臺灣地區而│
│    │                            │未遂。                  │
├──┼──────────────┼────────────┤
│五  │甲○共同犯臺灣地區與大陸地區│甲○、乙○○共同於96年10│
│    │人民關係條例第七十九條第一項│月25日持使公務員登載不實│
│    │之使大陸地區人民非法進入臺灣│之文書，向移民署申請辦理│
│    │地區罪，未遂，處有期徒刑捌月│大陸地區人民章普棋來臺手│
│    │。                          │續而行使，著手以非法之方│
│    │                            │法使章普棋進入臺灣地區而│
│    │                            │未遂。                  │
├──┼──────────────┴────────────┤
│六  │應執行有期徒刑貳年。                                  │
└──┴───────────────────────────┘
附表二：
┌──┬──────────────┬────────────┐
│編號│所犯罪名、宣告之刑及減得之刑│犯罪事實                │
│    │                            │                        │
├──┼──────────────┼────────────┤
│一  │乙○○共同犯臺灣地區與大陸地│甲○、乙○○共同於96年4 │
│    │區人民關係條例第七十九條第一│月9 日向移民署申請辦理大│
│    │項之使大陸地區人民非法進入臺│陸地區人民姚雲燕來臺手續│
│    │灣地區罪，未遂，處有期徒刑柒│，著手以非法之方法使姚雲│
│    │月，減為有期徒刑參月又拾伍日│燕進入臺灣地區而未遂。  │
│    │。                          │                        │
├──┼──────────────┼────────────┤
│二  │乙○○共同犯臺灣地區與大陸地│甲○、乙○○共同於96年7 │
│    │區人民關係條例第七十九條第一│月16日向移民署申請辦理大│
│    │項之使大陸地區人民非法進入臺│陸地區人民姚雲燕來臺手續│
│    │灣地區罪，未遂，處有期徒刑柒│，著手以非法之方法使姚雲│
│    │月。                        │燕進入臺灣地區而未遂。  │
├──┼──────────────┼────────────┤
│三  │乙○○共同犯臺灣地區與大陸地│甲○、乙○○共同於96年4 │
│    │區人民關係條例第七十九條第一│月18日持使公務員登載不實│
│    │項之使大陸地區人民非法進入臺│之文書，向移民署申請辦理│
│    │灣地區罪，未遂，處有期徒刑柒│大陸地區人民章普棋來臺手│
│    │月，減為有期徒刑參月又拾伍日│續而行使，著手以非法之方│
│    │。                          │法使章普棋進入臺灣地區而│
│    │                            │未遂。                  │
├──┼──────────────┼────────────┤
│四  │乙○○共同犯臺灣地區與大陸地│甲○、乙○○共同於96年10│
│    │區人民關係條例第七十九條第一│月25日持使公務員登載不實│
│    │項之使大陸地區人民非法進入臺│之文書，向移民署申請辦理│
│    │灣地區罪，未遂，處有期徒刑柒│大陸地區人民章普棋來臺手│
│    │月。                        │續而行使，著手以非法之方│
│    │                            │法使章普棋進入臺灣地區而│
│    │                            │未遂。                  │
├──┼──────────────┴────────────┤
│五  │應執行有期徒刑壹年伍月。                              │
└──┴───────────────────────────┘


司法院資訊處製作；財團法人民間司法改革基金會備份。
